【裁判字號】    99,上易,1033
【裁判日期】    991230
【裁判案由】    詐欺
【裁判全文】
臺灣高等法院高雄分院刑事判決        99年度上易字第1033號
上  訴  人  臺灣高雄地方法院檢察署檢察官
被      告  高順安
上列上訴人因被告詐欺案件，不服臺灣高雄地方法院99年度易字
第917 號中華民國99年8 月11日第一審判決（起訴案號：臺灣高
雄地方法院檢察署98年度偵字第1887號、98年度偵字第11395 號
，併辦案號：同署99年度偵字第11217 號），提起上訴，本院判
決如下：
     主  文
上訴駁回。
     理  由
一、公訴意旨略以：(一)陳世泓與陳信德（同案被告，均經原審判
    刑確定）分別係「聚鎰螺絲有限公司」（下稱聚鎰公司）之
    前、現任之名義負責人；被告高順安係「聚鎰公司」之職員
    ；胡永良（同案被告，由原審另結）係高順安之友人；黃榮
    仁（同案被告，由原審另結）係陳信德之友人。渠等與姓名
    年籍不詳之「陳先生」、「楊瑞興」及「曾裕富」等人共同
    意圖為自己不法所有，基於詐欺取財之犯意聯絡，組成詐騙
    集團，先由黃榮仁於民國97年7 月6 日與蘇啟洲簽訂讓渡合
    約書取受讓聚鎰公司，陳世泓於年7 月17日登記為負責人，
    公司設址在高雄縣路竹鄉○○路2 巷15號，復由陳世泓於同
    年10月間與許瑞娟簽訂位於高雄縣岡山鎮興北巷100 弄26號
    廠房之租賃契約書後，旋將聚鎰公司廠房設於上開住址，並
    於同年10月24日將公司負責人變更登記為陳信德。上開等人
    於97年10月間某日起，由「陳先生」及「楊瑞興」出面向附
    表所示之廠商訂購小額不鏽鋼材及紙箱等物品，並以現金正
    常支付前開貨品款項，待取得上開廠商信任後，於同年12月
    間開始向前開廠商大量訂購貨品，並以聚鎰公司向玉山商業
    銀行岡山分行（下稱玉山銀行）及臺灣銀行岡山分行（下稱
    臺灣銀行）申請之支票（如附表所載）給付上開貨款。嗣經
    上開廠商未依約收到聚鎰公司應給付之貨款及所收受之支票
    經承兌後因存款不足遭退票，復聯絡聚鎰公司無著，始查知
    受騙。(二)該集團成員高順安及胡永良於聚鎰公司結束營業後
    ，復於98年1 月5 日某時許，以電話連絡旭德不鏽鋼有限公
    司（以下簡稱旭德公司），要求該公司以新台幣（下同）15
    萬元之代價換回該公司所開立予聚鎰公司之發票，並約定在
    高雄縣岡山鎮麥當勞餐廳交付前開發票。嗣98年1 月6 日10
    時許，旭德公司報警處理，員警當場查扣該公司之發票4 張
    ，高順安及胡永良始未得逞。案經旭德不鏽鋼股份有限公司
    、政義實業股份有限公司、世華鋼鐵工業股份有限公司、新
    錩不鏽鋼有限公司、宗慶企業股份有限公司訴請高雄縣政府
    警察局移送偵辦，因認被告高順安有共犯刑法第339 條第1
    項之詐欺取財罪嫌。
二、按犯罪事實應依證據認定之，無證據不得推定其犯罪事實；
    不能證明被告犯罪者，應諭知無罪之判決，刑事訴訟法第15
    4 條、第301 條第1 項分別定有明文。又事實之認定，應憑
    證據，如不能發現相當證據，或證據不足以證明，自不能以
    推測或擬制之方法，以為裁判之基礎；認定不利於被告之事
    實，須依積極證據，苟積極證據不足為不利於被告事實之認
    定時，即應為有利於被告之認定，更不必有何有利之證據（
    最高法院40年臺上字第第86號、30年上字第816 號判例意旨
    參照）。次按刑法第339 條第1 項之詐欺取財罪，須行為人
    意圖為自己或第三人不法之所有，施用詐術使人陷於錯誤而
    交付本人或第三人之物，始足當之。
三、公訴人認被告高順安涉犯有詐欺取財罪嫌，無非係以證人謝
    耀鈺於警詢及偵詢中、證人王仁誠於警詢及偵詢中、證人吳
    玉美於偵詢中之證述、證人張正忠、蘇美玲於警詢中之證述
    及高雄縣政府警察局刑警大隊於被告高順安住處扣得之旭德
    不銹鋼股份有限公司發票共7 張，為其論據。惟訊據被告高
    順安堅詞否認有何詐欺取財犯行，並辯稱︰我只是在聚鎰公
    司擔任螺絲割尾的技術員，沒有對外訂貨過，97年12月31日
    晚上在工廠外有王星鋼鐵公司的人說我們公司跳票，並進來
    我們公司搬東西，我看到有些發票，想說這些發票可以退5%
    的稅，因為我已經很久沒有領到薪水了，才想跟這些公司多
    少要一點工錢回來，並沒有參與本件詐欺取財之犯行等語。
    經查：
（一）被告高順安於98年1 月5 日自稱姓楊，以0000000000號行
      動電話打給旭德公司，由老闆娘吳玉美接聽，表示聚鎰公
      司97年12月份向旭德公司購買鋼材，當時所開立的統一發
      票要退還給旭德公司，但旭德公司要退還發票5%的營業稅
      金約15萬元，並約定於98年1 月6 日上午10時在高雄縣岡
      山鎮麥當勞前見面交付，旭德公司派出助理王仁誠前往約
      定地點與被告高順安見面，並通知警方到場處理，當場查
      扣被告高順安手上的4 張統一發票及3 張出貨單等情，業
      據證人謝耀鈺、王仁誠、吳玉美分別於警詢及偵詢中（警
      卷第17-20 頁、第26-30 頁，偵一卷第155-156 頁）證述
      明確。可見被告高順安確有持旭德公司所開立之統一發票
      及出貨單，要求旭德公司可以退還該發票之營業稅金。
（二）惟證人吳玉美於偵詢中證稱：當時打電話來的人說他們公
      司已經沒有做了，他們也是工人，沒有領到薪水，需要這
      筆錢，他的語氣很平和，只是有一點拜託我，沒有恐嚇我
      等語（偵一卷第156 頁）；參以證人謝耀鈺於警詢中證稱
      ：聚鎰公司與我接洽的都是自稱股東的楊瑞興；當時在被
      告高順安身上扣到的統一發票跟出貨單，都是我公司開給
      聚鎰公司的，我不認識在場的高順安，不過因為他持有我
      被騙鋼材所開出的發票，所以我懷疑他也是詐騙集團的成
      員等語（警卷第17-20 頁）。可見旭德公司與聚鎰公司接
      洽時，均係由楊瑞興出面，並非被告高順安，且被告高順
      安與旭德公司聯繫要求退還5%營業稅金時，亦明確指稱其
      為聚鎰螺絲有限公司之員工，因公司倒閉，領不到薪水，
      才會出此下策，並無詐騙旭德公司之情。是被告高順安前
      開辯稱，我只是聚鎰公司的員工，沒有對外訂過貨，更沒
      有參與本件詐欺取財犯行等語，應屬真正。而旭德公司負
      責人謝耀鈺雖懷疑被告高順安持有其公司開立之統一發票
      及出貨單，應有參與詐騙之情，惟單純懷疑尚無從使本院
      為對被告高順安不利之認定，自難僅憑被害人之臆測之詞
      ，即認定被告高順安之犯行。
（三）另告訴人王星企業股份有限公司，東昇紙器工廠有限公司
      、世華鋼鐵工業股份有限公司、新錩不鏽鋼有限之告訴代
      理人吳榮華、薛春成、陳長明、陳文俊於本院審理時均證
      述：我們公司之貨物賣給聚鎰公司，該公司均派有固定的
      人與我們公司交易，高順安並沒有參與交易行為，但有看
      他在公司裡工作等情（見本院卷第64、65頁）。被告僅係
      聚鎰公司之工作人員，既未參與詐騙之行為，自難令負詐
      欺之刑責。
（四）綜上所述，被告所辯各情，尚堪採信。此外復查無其他確
      切之證據足證被告有公訴人所指之犯行，依上開判例之意
      旨，應認不能證明被告犯罪。則原審所為被告無罪之諭知
      ，尚無不當。公訴人上訴意旨，雖執：被告高順安若非與
      詐騙告訴人謝耀鈺之成員熟識，甚或為該詐騙集團成員之
      一，則聚鎰公司倒閉時，詐騙集團成員應將可退還營業稅
      之發票帶走或者銷燬，實無庸交付被告高順安保管，冒日
      後取回時，為警查獲之風險。又被告持旭德公司發票，向
      該公司人老闆娘吳玉美佯稱為聚鎰公司楊姓負責人，並要
      求退還5%營業稅，僅旭德公司負責人謝耀鈺已發現聚鎰公
      司詐騙行為，而未陷於錯誤交付此部分營業稅款項，涉犯
      詐欺未遂，原判決就被告高順安所涉犯部分為無罪之認定
      ，難認允當等詞，惟查被告於警詢中自承：公司倒閉後，
      公司老闆要其將發票帶回家保管等情，惟被告收受之發票
      ，係屬公司老闆向旭德公司行騙所得之贓物，其所為係屬
      收受贓物範圍，因未經公訴人起訴，本院自不得予審理，
      併此明。而被告與旭德公司聯繫要求退還5%營業稅金時
      ，既明確指稱其係聚鎰公司之員工，因公司倒閉領不到薪
      水，才會出此下策，並無騙旭德公司之情事，至為明確。
      公訴人上訴意旨，仍執前詞，指摘原審此部分判決不當，
      為無理由，應予駁回。
據上論斷，應依刑事訴訟法第368條，判決如主文。
本案經檢察官蔡國禎到庭執行職務。
中    華    民    國    99    年    12    月    30    日
                  刑事第七庭    審判長法  官  莊飛宗
                                      法  官  蔡廣昇
                                      法  官  謝宏宗
以上正本證明與原本無異。
本件判決不得上訴。
中    華    民    國   100    年    1     月    3     日
                                      書記官  蘇恒仁

司法院資訊處製作；財團法人民間司法改革基金會備份。
